最高法院刑事判決　　　　　　九十四年度台上字第四七五九號
　　上　訴　人　乙○○
　　　　　　　　　　　　107.
　　　　　　　　丁○○
　　　　　　　　　　　　107.
　　共　　　同
　　選任辯護人　徐文宗律師
　　上　訴　人　甲○○
　　　　　　　　　　　　路22.
　　　　　　　　丙○○原名洪.
　　　　　　　　　　　　路22.
　　共　　　同
　　選任辯護人　汪紹銘律師
上列上訴人等因違反公職人員選舉罷免法案件，不服台灣高等法
院台中分院中華民國九十四年六月十五日第二審判決（九十四年
度選上訴字第三四號，起訴案號：台灣彰化地方法院檢察署九十
二年度選偵字第二０號），提起上訴，本院判決如下：
    主  文
原判決撤銷，發回台灣高等法院台中分院。
    理  由
本件原判決認定上訴人乙○○與丁○○、甲○○與丙○○（原名
洪鄧錦綢）分別係夫妻，其中，丁○○係彰化縣彰化市西區第十
五屆市民代表候選人，甲○○係同市五權里里長，二人係同一選
區之市民代表及里長候選人。丁○○為求順利當選，竟與乙○○
、甲○○、丙○○共同基於對於有投票權之人，交付賄賂，而約
其投票權為一定行使之概括犯意聯絡，於民國九十一年二月間起
，乙○○、丁○○即大量購入每盒新台幣（下同）一百元之香皂
禮盒（每一盒內有麗仕廠牌之香皂六塊、沐浴乳及洗髮乳各一瓶
），並於同年四月初某日，由乙○○與丁○○將前開香皂禮盒數
盒及丁○○之名片數張，送至同市○○○路二十二巷六十九號甲
○○、丙○○住處兼里長辦公室內，藉由甲○○、丙○○二人不
知情之女兒將於同年月十四日訂婚、先行發送喜餅之機會，將香
皂禮盒及丁○○名片夾帶喜餅向該里有投票權之選民發放，為候
選人丁○○買票；並另由乙○○將所購買之香皂禮盒二十八盒，
以車輛載運至同市○○街八十九巷三十九號林阿塗（經第一審法
院另案判刑後死亡，其父為彰化市崙平里第十四鄰鄰長）住處，
委請林阿塗將上開香皂禮盒發送給崙平里第十四鄰有投票權之選
民，並囑請林阿塗以口頭向收受賄賂之人轉達支持候選人丁○○
當選之意，以約其投票權為一定之行使。林阿塗雖明知不法，仍
基於與丁○○、乙○○共同賄選之犯意聯絡，收受前開香皂禮盒
二十八盒。其中，甲○○、丙○○於收受前開香皂禮盒及丁○○
之名片後，即於同年月七至八日內之某時，由甲○○聯絡楊旭真
（係由甲○○依法遴薦之彰化市五權里第十五鄰鄰長，所犯交賄
投票及投票收賄罪，已經第一審法院另案判刑確定）至其前開住
處兼里長辦公室，由丙○○將四盒香皂禮盒交付楊旭真，並告以
：「香皂禮盒是代表丁○○要送的，如果沒有理想的支持對象，
請支持一下代表候選人丁○○」等語，楊旭真收受上開香皂禮盒
四盒，遂允諾而許以其投票權為一定之行使；丙○○並另將二十
盒香皂禮盒及不詳數量之丁○○名片、喜餅交付楊旭真，委請楊
旭真將附有丁○○名片之香皂禮盒二十盒夾帶喜餅，發送楊旭真
住居之金馬大鎮第二期社區住戶，用以為候選人丁○○買票。楊
旭真竟萌與丁○○、乙○○、甲○○、丙○○共同賄選之概括犯
意聯絡，旋於同年月十日至十三日內之某日中午十二時許，攜帶
上揭二十盒香皂禮盒中之一盒（附有丁○○之名片一張），前往
彰化市○○路○段五十三巷十六號四樓，交付有投票權之趙淑珍
（所犯投票收賄罪，業經第一審法院另案判刑確定），另於同年
月間之某日中午，攜帶另一香皂禮盒（內亦附丁○○之名片一張
），前往同巷七號五樓，交付有投票權之林麗玲（所犯投票收賄
罪，亦經第一審法院另案判刑確定），楊旭真向趙、林二人均告
稱：「香皂禮盒是代表丁○○要送的，如果沒有理想的支持對象
，請支持一下代表候選人丁○○」等語，而約其投票權為一定之
行使，趙、林二人因此允諾。嗣於同年五月一日下午，在彰化市
○○路○段五十三巷十六號六樓楊旭真住處為警查獲，並扣得楊
旭真所收受之賄賂即香皂禮盒四盒及供行賄所用之丁○○名片十
三張；又於翌（二）日上午一時許，為警在林麗玲住處扣得其收
受之賄賂香皂禮盒一盒（內附丁○○之名片一張）；同（二）日
上午二時許，在趙淑珍住處扣得其收受之賄賂香皂禮盒一盒（所
附之丁○○名片一張未扣案）；同（二）日晚上十一時四分許，
在林阿塗住處，查獲乙○○交付林阿塗欲供行賄而尚未發送之香
皂禮盒二十八盒等情。因而維持第一審均論處上訴人等四人共同
連續對於有投票權之人，交付賄賂，而約其投票權為一定之行使
罪刑（並均諭知緩刑）之判決，駁回其等在第二審之上訴。固非
無見。
惟查：(一)、科刑判決書記載之犯罪事實，為論罪科刑、適用法律
之基礎，故凡與適用法律有關之事項，必須詳加認定、明確記載
，然後於理由內敘明其認定犯罪事實所憑之證據，方為合法。公
職人員選舉罷免法第九十條之一第一項所定之賄賂投票罪，係以
具有投票權之人作為行為人賄賂對象。是行為人賄賂對象，是否
具有投票權，為構成犯罪要件之重要事實，攸關犯罪構成要件之
該當性，依刑事訴訟法第三百零八條、第三百十條第一款規定，
自應於事實欄明確認定記載，並於理由內說明其所依憑之證據，
方足以論罪科刑。原判決認定上訴人等四人共同透過楊旭真先後
交付香皂禮盒給有投票權之趙淑珍、林麗玲，而為丁○○買票，
約定趙、林二人投標權為一定之行使（見原判決事實欄三），理
由內則未見說明所憑以認定趙、林二人於該項選舉係具有投票權
之人之依據，顯有判決理由未備之違失。(二)、上揭賄賂投票罪之
成立，有行為階段之分，即該條第二項之預備、第一項之行求、
期約及交付。因關乎行為態樣之不同，倘未於判決內詳加認定、
說明，即不足為法律適用是否正確之判斷依據，其判決當然違背
法令。原判決固認定丁○○為順利當選市民代表，由乙○○將其
所購買之香皂禮盒二十八盒運至林阿塗住處，委請林阿塗發送有
投票權之選民，並囑請林阿塗以口頭向收受賄賂禮盒之選民轉達
支持投票給丁○○之旨。經林阿塗收下後，嗣為警搜出上揭欲供
行賄，而尚未發送之二十八盒香皂禮盒（見原判決第二頁倒數第
一至三行、第十四至十七行、第三頁第一至六行、第四頁第十五
、十六行），似謂此部分尚未及交付賄賂之行為階段，而林阿塗
在收取禮盒後，是否已有向有投票權人為行求、期約之行為，甚
或尚在預備階段，既未在事實欄明確認定記載，亦未在理由內說
明此部分是否另成立不同於其主文所諭知之「交付賄賂」罪名，
致其事實認定猶有未明，本院無從為其法律適用是否正確之判斷
。(三)、上揭法條第三項固規定預備或用以行求、期約或交付之賄
賂，不問屬於犯人與否，沒收之。但如其賄賂已交付給有投票權
之人收受，因該受賄者係犯刑法第一百四十三條之投票受賄罪，
其所收受之賄賂則應依同法條第二項之規定沒收之，如全部或一
部不能沒收時，追徵其價額。故犯投票交付賄賂罪者，其已交付
之賄賂，應依刑法第一百四十三條第二項之規定，於其對向犯所
犯投票受賄罪之從刑宣告沒收或追徵，不得依公職人員選舉罷免
法第九十條之一第三項規定諭知沒收。原判決既認定於楊旭真家
中所查扣之四盒香皂禮盒及在趙淑珍、林麗玲家中各遭搜出之一
盒香皂禮盒，均屬其等三人許以投票權為一定行使而收受取得之
賄賂（見原判決第四頁第七至十三行），似謂該等賄賂已由各該
有投票權人收受，並許以投票權為一定之行使，乃其理由內竟說
明係應依公職人員選舉罷免法第九十條之一第三項規定宣告沒收
，顯有適用法則不當之違誤。以上，或為上訴意旨所指摘，或係
本院得依職權調查之事項，應認原判決有撤銷發回更審之原因。
據上論結，應依刑事訴訟法第三百九十七條、第四百零一條，判
決如主文。
中　　華　　民　　國　九十四　年　　八　　月　三十一　日
                      最高法院刑事第九庭
                          審判長法官  張　淳　淙
                                法官  張　春　福
                                法官  呂　丹　玉
                                法官  洪　昌　宏
                                法官  蔡　彩　貞
      本件正本證明與原本無異
                                      書  記  官
中　　華　　民　　國　九十四　年　　九　　月　　五　　日
                                                      Ｔ
